最高法院刑事判決　　　　　　　　　　　　　　　八十六年度台上字第六八二八號
　　上　訴　人　戊　○
　　　　　　　　己○○
　　　　　　　　乙○○
　　　　　　　　庚○○
　　　　　　　　甲○○
　　右三人共同
　　選任辯護人　黃丁風律師
　　上　訴　人　辛○○
　　　　　　　　丁○○
　　　　　　　　丙○○
右上訴人等因貪污案件，不服台灣高等法院中華民國八十六年四月十七日第二審更審
判決（八十五年度重上更(四)字第一四號，起訴案號：台灣基隆地方法院檢察署七十九
年度偵字第一四七六、一四九四、一五六六、一五九四、一六○六、一六○八、一六
○九、一六四四、一七一○、一七七七、一九五八號），提起上訴，本院判決如左：
    主  文
原判決撤銷，發回台灣高等法院。
    理  由
本件原判決認定上訴人乙○○、庚○○為基隆市警察局第一分局刑事組員，上訴人甲
○○為該分局忠二路派出所警員。上訴人丁○○原為基隆市警察局刑警隊小隊長，於
民國七十八年十二月二十六日奉命停職前往中央警官學校受訓，至七十九年四月二十
八日結訓，同年五月二日回該刑警隊報到。嗣於同年六月十六日調往第二分局，而於
同年六月二十八日至第二分局報到。上訴人辛○○、丙○○為刑警隊隊員。謝坤銘（
另案審理中）為第一分局刑事組巡佐，均為依據法令從事公務，且有調查犯罪職務之
人員。上訴人己○○與郭廷傑（由本院另案審理），及熟悉當地警界之上訴人戊○於
七十九年一月初共同謀議，意圖營利，並基於概括犯意，在基隆廟口一帶經營賭場。
約定由己○○出資新台幣（下同）二百萬元供作賭場之資金。戊○負責對外公共關係
。郭廷傑負責場內工作。謀議既定，乃由戊○出面向知情之林何雪英租用基隆市○○
路二十九巷六號一樓房屋，提供為賭場，並聚集不特定之賭客下場賭博。又郭廷傑及
戊○、己○○為使賭場能順利經營，不被警方取締，遂基於概括犯意，自七十九年二
月間起至同年七月十三日止，戊○於每月均會提醒己○○、郭廷傑應出錢打點即行賄
有關單位員警，計同年二月至五月份，每月中旬由己○○交付戊○六十萬元，六、七
月份，每月由郭廷傑交付戊○三十五萬元，共計三百十萬元，用以行賄相關單位員警
。乙○○、庚○○、甲○○、丁○○、辛○○、丙○○及謝坤銘均係基隆市警察局所
屬刑警或警員（丁○○自七十八年十二月二十六日起至七十九年四月二十八日止，奉
調在中央警官學校警佐班受訓）。且甲○○、庚○○為賭場所在地管區或責任區之警
員或刑警。渠等均明知己○○、郭廷傑、戊○在上述時地經營賭場，竟於該賭場經營
期間，均基於概括之共同犯意，多次共同或個別前往賭場隔壁陳章來、余英經營之
茌藝館喝茶。先後接受郭廷傑、己○○、戊○招待。庚○○、乙○○、甲○○、辛○
○及丙○○並於該等期間，各於不詳之時地，收受上揭每月由賭場支付，而由戊○所
轉交之賄款。而丁○○則於結訓後，於七十九年五月二日返回刑警隊工作起以迄同年
六月二十八日前往第二分局報到間收受賄賂，總計共收受賄款三百十萬元。乙○○、
庚○○等警方人員因而對該規模龐大之賭場，視若無睹，進而為違背職務之行為，故
意予以包庇，不予取締。丁○○、丙○○、辛○○，又分別基於概括之犯意，於上開
賭場經營之期間內（其中丁○○於七十九年五月二日起至同年六月二十七日止），分
別連續多次將劣質茶葉賣給賭場，丁○○約每五天一次，每次約六包（每包約半斤裝
），價款六千元；丙○○每星期一次，每次五罐（每罐一斤），價款一萬元；辛○○
出售茶葉予賭場之方式與丙○○相若，僅次數稍少而已。計丁○○於上揭期間共出售
約三十三斤，每斤成本四百元，而索價二千元，淨賺五萬二千八百元；辛○○共出售
七十五斤，每斤成本四百元，而索價二千元，淨賺十二萬元；丙○○共出售一百斤，
每斤成本四百元，而索價二千元，淨賺十六萬元。雖名為買賣，實為變相之收受賄賂
。均對賭場不予取締，因而為違背職務之行為。乙○○、丙○○並分別多次下場參與
賭博行為。迨至七十九年七月十四日，台灣基隆地方法院檢察署檢察官根據檢舉，親
自指揮法務部調查局航業海員調查處人員進行搜索，當場查獲鄭天全等二十餘名賭徒
（賭徒部分，業經第一審法院另案判決）。並扣得己○○等所有，且供賭博用之骰子
二十粒、大碗一個、磁鐵一塊、鐵碗一個及抽頭款一萬二千九百二十元、謝坤銘、乙
○○翻牆逃逸等情。因而撤銷第一審關於戊○、己○○、乙○○、庚○○、甲○○、
丁○○、辛○○、丙○○等部分之判決。改判仍論處戊○、己○○共同連續對於依據
法令從事公務之人員，關於違背職務之行為，交付賄賂（己○○為累犯）罪刑。乙○
○、庚○○、甲○○、丁○○、辛○○、丙○○依據法令從事公務之人員，共同連續
對於違背職務之行為，收受賄賂罪刑，固非無見。
惟(一)按刑法上之共同正犯以有犯意聯絡及行為分擔為要件，乙○○、庚○○、甲○○
、丁○○、辛○○、丙○○等就共同受賄部分，究竟如何共謀，以及由何人經手收受
賄款若干﹖如何分配賄款﹖既非屬同一單位，如何共同包庇賭場﹖認定戊○確已轉交
賄款之依據為何﹖不僅原判決事實欄未有明確之認定記載，理由內復未說明其證據為
何，已有違誤。又據郭廷傑供述其於七十九年七月十三日交付三十五萬元予戊○用以
行賄；惟甲○○則稱其於七十九年七月十一日起輪休，偕妻女回苗栗老家探望父母，
迄案發時均在苗栗，並提出其服務單住忠二路派出所出具之輪休證明書及其配偶江佳
陵七十九年七月份上班打卡表影本為證。如其所述非虛，則與本案於七十九年七月十
四日被查獲時僅隔一日，甲○○又人在苗栗而不在基隆，其能否收到該項賄款，即不
無疑義。此項有利甲○○之證據，如何不足採取，原判決理由亦未予說明，同有理由
不備之違法。本院發回意旨迭加指摘，原審仍未深入審究，並於理由內詳加說明，已
不足以昭折服。(二)再查起訴書認定乙○○、庚○○、甲○○、丁○○、辛○○、丙○
○等人於郭廷傑等人經營賭場期間，接受郭廷傑等人代付茶資之招待。而認戊○、郭
廷傑、己○○涉有交付不正利益之犯行，乙○○、庚○○、甲○○、丁○○、辛○○
、丙○○等人涉有收受不正利益之犯行。原判決於事實欄雖曾記載，但主文及理由內
並未就此部分予以論罪。自有已受請求事項未予判決之違法。至於乙○○、庚○○、
甲○○、丁○○、辛○○、丙○○等人收受戊○、郭廷傑、己○○賄賂三百十萬元部
分，則未經起訴，原判決並未說明得予審判之理由，同有理由不備之違法。(三)按行為
後法律有變更者，應將行為時之法律與中間法及裁判時之法律比較適用最有利於行為
人之法律，刑法第二條第一項規定甚明。本件上訴人戊○、己○○行賄部分所犯戡亂
時期貪污治罪條例第十一條第二項第一項之交付賄賂罪，除於八十一年七月十七日修
正公布為貪污治罪條例第十條第二項第一項，增加罰金刑之規定外復於八十五年十月
二十三日修正公布提高罰金額，原判決此部分僅將行為時法與中間法比較適用中間法
，而置裁判時法於不顧，亦有不合。上訴意旨指摘原判決不當，非無理由，應認仍有
發回更審之原因。
據上論結，應依刑事訴訟法第三百九十七條、第四百零一條，判決如主文。
中      華      民      國    八十六    年     十一     月    二十一    日
                              最高法院刑事第十庭
                                  審判長法官  吳  雄  銘
                                        法官  池  啟  明
                                        法官  陳  宗  鎮
                                        法官  石  木  欽
                                        法官  吳  火  川
      右正本證明與原本無異
                                              書  記  官
中      華      民      國    八十六    年     十一     月    二十六    日
